【裁判字號】    91,訴,614
【裁判日期】    920408
【裁判案由】    幼稚教育法
【裁判全文】
臺北高等行政法院判決                              九十一年度訴字第六一四號
                              .
    原      告  甲○○
    被      告  臺北市政府
    代  表  人  乙○○市長）.
    訴訟代理人  丙○○
右當事人間因幼稚教育法事件，原告不服教育部中華民國九十年十二月六日台（九０
）訴字00000000號訴願決定，提起行政訴訟。本院判決如左：
    主  文
訴願決定及原處分均撤銷。
訴訟費用由被告負擔。
    事  實
一、事實概要：
    原告原於臺北市中山區○○○路○段一九五巷八號一樓經核准立案開設台北市育
    林幼稚園，嗣被告所屬教育局於民國（下同）八十九年十二月一日發現該幼稚園
    擅自遷址於同段一九五巷（訴願決定書誤載為一九八巷）十一號一、二樓（以下
    稱系爭處所），即於同年一月二日函令原告於同一月三十一日前辦理遷園登記。
    同年五月十一日，被告所屬教育局人員至系爭處所查察，發現原告違法公開招生
    、收費、授課，乃依幼稚教育法第二十二條規定，命其立即停辦，並裁處原告一
    萬元（即新台幣三萬元）罰鍰。原告不服，提起訴願，經遭駁回，遂提起行政訴
    訟。
二、兩造聲明：
  (一)原告聲明：
    1.訴願決定及原處分均撤銷。
    2.訴訟費用由被告負擔。
  (二)被告聲明：
    1.駁回原告之訴。
    2.訴訟費用由原告負擔。
三、兩造之爭點：原告有無於系爭處所未經核准立案開設私立幼稚園，擅自招生？
  (一)原告主張之理由：
    1.依行政組織法規定，對六歲以下幼兒收托場所之主管機關，分別設有教育局及
      社會局。幼稚園依幼稚教育法設置，主管機關為教育局隸屬教育部；而托育中
      心及托兒所依兒童福利法設置，主管機關為社會局隸屬內政部。亦即一處幼兒
      收托場所，無論幼稚園或托育中心僅能有一主管機關即社會局。且依臺北市社
      會局九十年一月二日對原告尚未辦妥立案即辦理兒童托育業務，依兒童福利法
      處以三萬元罰鍰，並限期完成托育中心立案，足見臺北市社會局為原告辦理托
      育業務之主管機關，而原告亦遵照社會局規定積極辦理育林兒童托育中心立案
      事宜。再者，九十年四月二十七日經建管處通過，取得建築物室內裝修合格證
      明，該文件中亦明白記載本建築物係供兒童托育中心使用，並於九十年十二月
      十一日通過社會局立案為臺北市私立育林兒童托育中心。又系爭處所之兩層建
      築物，僅設有一道樓梯，缺少其他安全梯可使用，依建築法規限制，不得設立
      幼稚園。因此臺北市政府教育局如何認定是系爭場所之主管機關。
    2.原告申請歷經一年才完成立案，若依照法令必須在完成立案後，方能招生營運
      ，否則即違法，亦即該場所必須自承租後，閒置一年半以上才能開始營運，就
      實務經驗而言實是「窒礙難行」。原告願遵法行事，仍不免觸法，但已依社會
      局處分繳交罰款，臺北市政府教育局非主管機關，再予罰款，令原告無所適從
      。
  (二)被告主張之理由：
    1.按幼稚教育法第二條規定：「本法所稱幼稚教育，係指四歲至入國民小學前之
      兒童，在幼稚園所受之教育。」幼稚教育法第二十二條規定：「私立幼稚園未
      經核准立案，擅自招生，或受停止招生、停辦或解散之處分而仍招生者，由主
      管教育行政機關報請當地政府取締。其負責人處一萬元以上、五萬元以下罰鍰
      」，臺北市兒童福利機構設置標準與設立自治條例第十五條第一項規定；「一
      、‧‧‧。二、托兒所：收托滿二歲至入國民小學前之兒童。三、兒童托育中
      心；收托國民小學學齡兒童。」兒童福利法第二十五第一項規定；「私人或團
      體辦理兒童福利機構，應向主管機關申請立案；」、第五十條第一項規定；「
      兒童福利機構違反第二十五條第一項、第二項之規定者，處新臺幣三萬元以上
      三十萬元以下罰鍰‧‧‧逾期仍未辦理或停止者，得連續處罰之，並公告其名
      稱，且得令其停辦。」建築法第七十三條後段規定：「建築物‧‧‧非經領得
      變更使用執照，不得變更其使用」，另同法第九十條規定：「違反第七十三條
      後段規定擅自變更使用者，處建築物所有權人或使用人新臺幣六萬元以上三十
      萬元以下罰鍰，並勒令停止使用。得以補辦手續者，令其限期補辦手續，不停
      止使用或逾期不補辦者得連續處罰。」「前項擅自變更使用之建築物，有第五
      十八條所定各款情事之一者，停止供水、供電或封閉、強制拆除。」
    2.原告原於臺北市中山區○○○路○段一九五巷八號一，開設育林幼稚園，並已
      向臺北市政府教育局立案，八十九年十二月一日被告至該園輔導園務行政時，
      即發現該園已擅自遷移園址至系爭處所，被告遂於八十九年十二月四日分別以
      北市教四字第八九二八四七二五○一號函、第八九二八四七二五○○號函，促
      請該園就於立案園址系爭處所停止園務運作來函說明，令假新址違規招生事項
      應即停辦，並依法申請立案，該園八十九年十二月二十日函復臺北市政府教育
      局說明已向臺北市政府工務局提出該址做為幼教機構之申請，臺北市政府教育
      局遂以九十年一月二日北市教四字第八九二九○○二八○○號函復，限期於九
      十年元月三十一年日檢具相關資料依規定程序辦理遷移園址手續。嗣原告並未
      於限期內向被告申請遷移園址，臺北市政府教育局於九十年五月十一日再派員
      至系爭處所查核該園辦理遷園事宜，該園現場人員葉妙妍稱欲申請辦理托兒所
      及已向本府工務局申請變更使用執照云云，臺北市政府教育局要求提供辦理申
      請托兒所變更使用執照資料證明，惟該園前後並未提供相關佐證資料，現場招
      收幼兒三至六歲七十三名、課業輔導班（托育）學生七名，同時辦理幼稚園及
      托育業務，門口信箱上亦貼有育林幼稚園字樣招牌及停置育林幼稚園幼童專用
      車，故確認為尚未立案之幼稚園。
    3.臺北市政府教育局於八十九年十二月一日及九十年五月十一日派員查察時，使
      用地點均為系爭處所，茲因該處尚未合法取得使用執照，同時辦理幼稚園及托
      育業務，被告依幼稚教育法予以罰鍰處分，於法有據並無不合。
    理  由
一、按幼稚教育法第二條規定：「本法所稱幼稚教育，係指四歲至入國民小學前之兒
    童，在幼稚園所受之教育。」同法第二十二條規定：「私立幼稚園未經核准立案
    ，擅自招生，或受停止招生、停辦或解散之處分而仍招生者，由主管教育行政機
    關報請當地政府取締。其負責人處一萬元以上、五萬元以下罰鍰。」又兒童福利
    法第二十五第一項規定；「私人或團體辦理兒童福利機構，應向主管機關申請立
    案；…」同法第五十條第一項規定；「兒童福利機構違反第二十五條第一項、第
    二項之規定者，處新臺幣三萬元以上三十萬元以下罰鍰‧‧‧逾期仍未辦理或停
    止者，得連續處罰之，並公告其名稱，且得令其停辦。」臺北市兒童福利機構設
    置標準與設立自治條例第十五條第一項規定；「一、‧‧‧。二、托兒所：收托
    滿二歲至入國民小學前之兒童。三、兒童托育中心；收托國民小學學齡兒童。」
二、本件原處分科處原告一萬元（即新台幣三萬元）罰鍰，並令停辦，無非是以原告
    於系爭處所開設未立案私立幼稚園，擅自招生為據。惟查被告於九十年一月二日
    以原告於系爭處所經營未立案兒童托育機構（被告所屬社會局查處），科處罰鍰
    新台幣三萬元，並限期六個月內（七月十五日前）完成立案，此有被告九十年一
    月二日府社五字第九０００二五０八００號函附卷可稽。嗣被告所屬教育局於同
    年五月十一日於系爭處所查獲現場招收幼兒三至六歲七十三名、課業輔導班（托
    育）學生七名，認定經營性質為「兒童托育中心」，開始招生日期為八十九年十
    一月，亦有查核紀錄表附原處分卷可稽，並為被告所自承。後原告於九十年十二
    月十一日在系爭處所經核准立案開設「台北市私立育林兒童托育中心」，此有台
    北市兒童福利機構立案證書在卷可證。足見本件被告於同年五月十一日於系爭處
    所查獲原告所經營之業務，係兒童托育業務（即收托滿二歲至入國民小學前之兒
    童及國民小學學齡兒童），並非幼稚園業務。被告嗣雖主張被告同時辦理幼稚園
    及托育業務，系爭場所門口信箱上亦貼有育林幼稚園字樣招牌及停置育林幼稚園
    幼童專用車，故確認為尚未立案之幼稚園云云。惟被告查獲時，原告既係經營兒
    童托育業務，已如上述，即不能僅以系爭處所前停有原告原立案育林幼稚園園車
    ，及信箱上貼有「育林幼稚園」小字（依原處分卷之照片，並無招牌），而認其
    經營幼稚園業務。被告之主張不可採。從而，原處分以原告開設未立案私立幼稚
    園擅自招生，而科處罰鍰，並令停辦，即於法有違，訴願決定未予糾正，亦有未
    洽。原告訴請撤銷，即有理由，爰併予撤銷。
三、據上論結，本件原告之訴為有理由，爰依行政訴訟法第九十八條第三項前段，判
    決如主文。
中      華      民      國    九十二    年      四      月      八      日
                             臺 北 高 等 行 政 法 院   第 三 庭
                                            審 判 長 法  官  姜素娥
                                                     法  官  陳國成
                                                     法  官  吳東都
右為正本係照原本作成。
如不服本判決，應於送達後二十日內，向本院提出上訴狀並表明上訴理由，如於本判
決宣示後送達前提起上訴者，應於判決送達後二十日內補提上訴理由書（須按他造人
數附繕本）。
中      華      民      國    九十二    年      四      月      九      日
                                                     書記官  李金釵


司法院資訊處製作；財團法人民間司法改革基金會備份。
